【裁判字號】    99,訴,250
【裁判日期】    990429
【裁判案由】    所得稅法
【裁判全文】
臺北高等行政法院判決
                                       99年度訴字第250號
                                      99年4月8日辯論終結
原      告  甲○○
訴訟代理人  劉祥墩  律師
複  代理人  吳佩真  律師
被      告  財政部臺北市國稅局
代  表  人  乙○○（局長）住同上
訴訟代理人  丙○○
上列當事人間所得稅法事件，原告不服財政部中華民國98年12月
8 日台財訴字第09800509490 號（案號：第00000000號）訴願決
定，提起行政訴訟，本院判決如下：
    主  文
原告之訴駁回。
訴訟費用由原告負擔。
    事實及理由
一、事實概要：
    原告係永達保險經紀人股份有限公司（下稱永達公司）負責
    人，亦即所得稅法第89條所稱扣繳義務人，該公司於民國（
    下同）92至95年度以代付租車費用給付元家雄等人薪資計新
    臺幣（下同）5,442,910 元、132,112,314 元、171,875,87
    7 元及146,329,424 元，原告未依規定扣繳稅款544,291 元
    、13,211,232元、17,187,589元及14,632,943元，經法務部
    調查局臺北市調查處（下稱臺北市調查處）及被告查獲，通
    報被告所屬中南稽徵所限期責令原告補繳應扣未扣稅款及補
    報扣繳憑單，原告嗣依限補繳及補報，經被告處罰鍰544,29
    1 元、13,211,232元、17,187,589元及14,632,943元。原告
    不服，申經被告復查結果，未獲變更，原告仍未甘服，循序
    提起訴願，亦遭決定駁回，遂向本院提起行政訴訟。
二、本件原告主張：
  (一)扣繳稅款部分：
    1.因系爭租車費用為「營業費用」，原告依法無扣繳義務：
      (1)本件原告依法有無扣繳義務在於租賃車輛供員工使用所
        支付費用係屬「營業費用」或「薪資費用」之判斷。而
        所得稅之徵收，以已實現之所得為限，不包括可能所得
        在內，本件永達公司係經營保險經紀人業務，依業務屬
        性觀之，因所屬人員大部分上班時間均在外拜訪客戶以
        拓展業務，交通工具本為其拓展業務所需工具之一，如
        永達公司同意提供交通工具供員工業務上使用，亦與常
        理相符，是以，永達公司向汽車出租公司租賃車輛供員
        工使用，所生費用列為「營業費用」並未違反商業會計
        相關法令，況且永達公司已依法取據憑證核銷，顯見此
        項支出已取得汽車出租公司之租金發票，原告應無扣繳
        稅款之義務可言。
      (2)至於租用車輛時允許業務員自行向租賃公司挑選車款，
        係因業務員之業績高低本受個人業務拓展能力優劣之影
        響，對公司的貢獻度自不相同，為達激勵員工業績持續
        成長目的，即明定達到業績目標者或業務單位領導者，
        可依內部規定申請公務車配備，並非任一職員皆可申請
        ，此實為公司激勵業績成長之手段，所生費用自為業務
        成本，故永達公司將之列為「營業費用」，實為保險業
        業務特殊屬性使然，並無違誤。
      (3)退步言之，縱其帶有激勵性質，仍無從否認兼具業務需
        求使用之效能，而該車輛使用應歸屬業務使用或屬業務
        員所得之比例實務上甚難區分，實無法量化並依費用性
        質計算金額，故永達公司取得發票列報營業費用並無不
        妥；況且，永達公司保險業務員非屬執行業務者，無「
        執行業務所得查核辦法第15條」規定之適用，現行相關
        法規或財政部釋令亦未就此明確訂定列報標準（租賃車
        輛供員工公私混用時），故原告雖為營利事業之扣繳義
        務人，縱本件應區分比例並分別列報所得，亦無依前揭
        稅法規定按扣繳率扣繳稅款之可能，原告實無違反扣繳
        義務行為可言。
    2.永達公司內部之「公務車輛申請暨扣薪同意書」等措施，
      乃公司為兼顧激勵及責任目的所設計之績效計算及內控制
      度，為內部會計事項並無扣繳疑慮：
      (1)因所營保險業務之特殊屬性，永達公司業務人員薪酬係
        採獎金制度（無固定底薪），而業務部門則採「利潤中
        心制」，即每月以各項績效計算「個人薪酬」及「組織
        報酬」，而「組織報酬」應分攤「利潤中心制」下部門
        之各項必要業務費用，故業務員之「薪資所得」乃個
        人薪酬及組織報酬減除應歸屬「利潤中心」之各項必
        要費用後餘額，二項之合計數。
      (2)簡言之，依「利潤中心制」之企業經營理念，在業務單
        位內各成員依其拓展績效或稱業務貢獻，雖總合計算列
        為「個人薪酬」及「組織報酬」以評估業務整體績效，
        但應分擔業務單位之相關費用計算其實際利潤，而系爭
        租金費用即為其中分擔項目之一，而永達公司內部計算
        下所列之「個人薪酬」乃計算部門業務績效採用之名稱
        ，與所得稅法規範之「薪資」並不相同，故所謂「扣薪
        」並非扣業務人員之實質所得，所扣除者乃因業務部門
        在「利潤中心制」下計算應分擔之成本、費用項目，此
        舉亦符合財政部95年6 月28日台財稅字第09504063430
        函釋之規定，足認對於業務部門計算績效分攤之費用（
        含系爭租車費用）屬公司營業費用之一部分。
      (3)然為避免申請使用公務車之業務員，認為車輛屬其個人
        財物，在取得配車後怠於拓展業績，致每月依申請者所
        推銷之保險契約數量計算之「業務發展費」大幅降低，
        為免低於配給公務車每月應付租金情事發生，造成無法
        發揮公務車使用效益結果，方於計算其每月績效「薪酬
        」中扣抵，始與業務員簽訂「公務車輛申請暨扣薪同意
        書」以為督促手段，如此對於未能申請配車之員工亦較
        公平，此乃為兼顧激勵及責任所設計之內控制度，即「
        業務績效」須大於「業務拓展費」時，對於業務部門而
        言才有「利潤」可言。
    3.綜上所述，本件永達公司將系爭租車費用列為營業費用應
      無違誤，被告以原告違反所得稅法扣繳義務為由，為原告
      應補繳未依規定扣繳稅款之處分，顯有違法，應予撤銷。
  (二)罰鍰部分：
    1.永達公司之保險業務員依業務需要向公司申請配置公務車
      ，本應由永達公司與租賃公司簽約並支付租金，其以租賃
      公司開立之發票帳列「營業費用」並無違誤，因非對於業
      務員之薪資給與，非所得稅法第88條第1 項第2 款所列應
      扣繳之「各類所得」，原告既無扣繳義務，理無同法第11
      4 條第1 款規定處以罰鍰之適用。
    2.本件系爭租金費用屬招攬保險業務之必要費用，業經臺灣
      臺北地方法院檢察署（下稱臺北地檢署）調查證據並為不
      起訴處分確定在案；而所謂「扣薪」係業務部門因採行「
      利潤中心制」計算績效分攤之費用（含系爭租車費用等）
      ，核與業務人員「實質所得」無關，應無扣繳問題，縱被
      告認定業務人員個別向租賃公司選擇車種、訂約之行為含
      有酬庸性質，而據此否准列報「營業費用」，亦係基於課
      稅高權行使，而依職權調整申報人所申報會計科目，並無
      事證足以否定租車供業務人員使用非關營業需要，縱予改
      列「薪資費用」，亦屬費用科目認定上調整問題，永達公
      司亦已配合被告機關通知要求補報扣繳憑單，原告並無違
      反扣繳義務行為，原處分顯有違法，應予撤銷等情。並聲
      明求為判決撤銷訴願決定及原處分。
三、被告則以：
  (一)扣繳稅款部分：
    1.按行為時所得稅法第88條第1 項第2 款、第89條第1 項第
      2 款及第92條第1 項：「納稅義務人有下列各類所得者，
      應由扣繳義務人於給付時，依規定之扣繳率或扣繳辦法，
      扣取稅款，並依第92條規定繳納之：……二、機關、……
      事業、……所給付之薪資、……。」、「二、薪資、……
      其扣繳義務人為……事業負責人……。」、「第88條各類
      所得稅款之扣繳義務人，應於每月10日前將上一月內所扣
      稅款向國庫繳清，並於每年1 月底前將上一年內扣繳各納
      稅義務人之稅款數額，開具扣繳憑單，彙報該管稽徵機關
      查核；……。」次按司法院釋字第420 號解釋：「涉及租
      稅事項之法律，其解釋應本於租稅法律主義之精神，依各
      該法律之立法目的，衡酌經濟上之意義及實質課稅之公平
      原則為之。」又按最高行政法院（89年7 月1 日改制前為
      行政法院，下同）81年度判字第2124號及82年度判字第
      2410號判決：「租稅法所重視者，應為足以表徵納稅能力
      之經濟事實，而非其外觀之法律行為，故在解釋適用稅法
      時，所應根據者為經濟事實，不僅止於形式上之公平，應
      就實質上經濟利益之享受者予以課稅，始符實質課稅及公
      平課稅之原則。」、「有關課徵租稅構成要件事實之判斷
      及認定，自亦應以其實質上經濟事實關係及所產生之實質
      經濟利益為準，而非以形式外觀為準，否則勢將造成鼓勵
      投機或規避稅法之適用，無以實現租稅公平之基本理念及
      要求。」
    2.茲就永達公司藉租賃車輛之名義，將扣取員工薪資，改以
      永達公司租金支出列報，以薪資淨額列報員工所得，系爭
      車輛租金實質上係員工之薪資所得之情形，分述如下：
      (1)查永達公司自92年起，規定業績達MDRT（百萬圓桌會員
        ，年薪至少250 萬元）者或處經理級以上人員，由員工
        自行洽詢配合租賃車商確認車種及車價後，再由車商按
        月向永達公司申請每月租金給付，車輛每月租金由員工
        薪資扣款，此種以公司為名義承租人，掩蓋員工為實際
        承租人之事實，並將每月租車租金於員工薪資扣除，永
        達公司鑒於原薪資費用為既定之支出，該公司將其中扣
        付薪資款部分改以租金費用列支，對整體費用並不影響
        ，惟以薪資淨額低報員工薪資所得，幫助員工逃漏個人
        綜合所得稅，有永達公司扣薪表、員工與車商簽署「公
        務車輛租賃附屬契約」、「公務車輛申請暨扣薪同意書
        」、員工還款同意書、業務聯繫表等資料附卷可稽。
      (2)依永達公司「公務車輛租賃作業流程」第4 款及第5 款
        規定：「保證金匯入指定帳戶後，通知租賃車商進行簽
        約（公務車輛申請暨扣薪同意書及公務車輛租賃附屬契
        約）及對保等相關事宜。」及「租賃車商檢附『公務車
        輛申請暨扣薪同意書』及第3 款之『公司帳戶存款報告
        單』向總公司財務部申請保證金之支付。」可見永達公
        司於扣取車輛租金前，仍須事先取得員工之同意。次依
        永達公司財務經理李忠約於臺北地檢署證稱：「業務拓
        展費由員工檢具單據向公司申報後才發放，薪資則直接
        發放。」及永達公司「公務車輛使用辦法」第7 條規定
        ：「因使用公務車輛所衍生之油料、修繕或保養費用，
        得由使用人檢具合於營業稅法之單據報支『業務發展費
        用』。」可知永達公司「業務拓（發）展費」係由員工
        檢具單據向永達公司申請，始由該公司發放與員工。倘
        系爭車輛租金支出確實為永達公司之業務拓展費用，何
        以獨系爭車輛租金支出係採由員工之薪資內扣除之方式
        ，再由永達公司按月支付予車商核銷，與其他業務拓展
        費採「由員工檢具單據向永達公司申請後，永達公司再
        發放予員工」之核銷方式迥異，原告均難自圓其說。
      (3)依永達公司「公務車輛租賃作業流程」第3 款規定：「
        業務同仁與租賃車商確認價位無誤後，自行將保證金款
        項，匯入公司指定帳戶，並填寫公司帳戶存款報告單。
        」可知前開車輛保證金實質上係由永達公司之員工出資
        ，而非永達公司負擔；又永達公司員工於簽訂租約時，
        除同意每月租金自其薪資中扣除外，並於租約明定：「
        連帶保證人與使用人之責任：（使用人亦為連帶保證人
        ）：1 、連帶保證人願無條件連帶保證承租人依本約如
        期支付租金、出租人之一切代付費用、承租人及使用人
        違反本約時應付之損害賠償及違約金及遲延利息及其他
        一切債務。」是系爭租賃合約承租人之違約風險顯然已
        完全由永達公司員工所負擔，永達公司雖形式上列名租
        賃契約之承租人，惟並未承擔任何承租人之違約風險，
        可證永達公司員工係租賃契約實際承租人，系爭車輛租
        金係永達公司員工以其薪資支付，並非永達公司之租金
        支出。
      (4)綜上，被告依實質課稅原則，核認永達公司藉租賃車輛
        之名義，將扣取永達公司員工之薪資，改以永達公司租
        金支出列報，系爭車輛租金實質上係永達公司員工之薪
        資所得，則原告係永達公司之負責人，亦即所得稅法第
        89條所稱扣繳義務人，該公司於92至95年度給付元家雄
        等人薪資分別計5,442,910 元、132,112,314 元、171,
        875,877 元及146,329,424 元，原告自應負有扣繳之義
        務，從而被告所屬中南稽徵所限期責令原告補繳應扣未
        扣稅款及補報扣繳憑單，並無不合，原告所訴各節，均
        無足採。
  (二)罰鍰部分：
    1.按現行所得稅法第114 條第1 款：「扣繳義務人未依第88
      條規定扣繳稅款者，除限期責令補繳應扣未扣或短扣之稅
      款及補報扣繳憑單外，並按應扣未扣或短扣之稅額處1 倍
      以下之罰鍰；……。」次按最高行政法院75年度判字第30
      9 號判例：「行政罰與刑罰之構成要件雖有不同，而刑事
      判決與行政處分，亦原可各自認定事實，……。」
    2.原告主張本件業經臺北地檢署檢察官96年度偵字第2347號
      不起訴處分確定乙節，查臺北市調查處以原告違反稅捐稽
      徵法及商業會計法相關規定，將其移送臺北地檢署檢察官
      偵辦，雖經臺北地檢署檢察官偵結以不起訴處分，惟系爭
      事項既經查明已如前述，其違章事證明確，依前揭最高行
      政法院判例，行政處分本應依查得之事實認定，不受刑事
      判決之拘束，原告所訴各節核不足採。系爭扣繳稅款既經
      維持已如前述，原處罰鍰並無違誤等語，資為抗辯。並聲
      明求為判決駁回原告之訴。
四、本院按：
  (一)本案爭點之確定：
    1.原告為永達公司之負責人，亦為所得稅法第89條所稱之扣
      繳義務人，永達公司於92年7 月至95年12月間，在提供其
      員工行車代步工具之意思下，多次向租車公司租用自用小
      客車，轉供其公司之員工使用（永達公司員工中能取得此
      項待遇者，必須具有一定之職級或業績，且因車輛之折舊
      速度快，租賃小客車本身即隱含有分期買賣小客車之實證
      意涵，因此當租期屆滿後，使用該車輛之員工可以再付極
      小之差價，買入上開小客車。另外在永達公司內部管理上
      ，租車租金是從各該取得小客車使用權員工應付薪資中扣
      除，足以形成「員工自付租金」之聯想）。
    2.在上開客觀事實基礎下，被告認為原告對永達公司以「車
      輛使用權」形成給付予員工之薪資，依法有扣繳義務，其
      應扣繳而未扣繳，仍對之補扣繳及裁罰處分。
    3.原告則認為：「永達公司上開提供予員工使用之小客車，
      乃是員工在招攬業務過程中使用之工具，因此性質上為永
      達公司獲取營業收入所必須付出之成本費用，而非給付予
      員工之薪資，故原告沒有扣繳義務產生」。
  (二)本院對上開爭點之判斷結論及其理由形成。
    1.實則上開永達公司提供予員工使用之自用小客車，由於有
      以下之實證特徵，因此不是員工從事招攬保險活動中所使
      用、且不可或缺之工具，而具有激勵獎酬之功能，其性質
      上屬員工之勞務報酬（至於此項員工報酬在所得稅法上之
      定性，究竟是薪資所得，抑或是執行業務所得，由於對扣
      繳義務之成立無影響，本院在此亦無深論必要）。
      (1)本案中永達公司出面租賃、而將其使用權（亦包括未來
        預期之所有權）交付員工之小客車，固然可以支援永達
        公司員工勞務之服務（指員工開車拜訪客戶促使簽訂保
        險契約）外，但同時也可由永達公司員工完全自行支配
        使用該車輛供自用，已有額外之「福利提供」，此點亦
        為原告所不爭執。
      (2)其次永達公司在決定是否給予其員工上開車輛使用權時
        ，其決定標準是以員工在業務員團隊之階級（經理級以
        上）及績效（業績較優）為準。另外該車輛之租金雖由
        永達公司向租車公司支付，但在內部處理上，卻是連同
        油料及修繕費支出，一併由上開「團隊報酬」支應。而
        這裏應進一步說明者為：
        永達公司之員工曾在他案中（即員工薪資所得多寡之
          所得稅爭議案件中）自承，上開團隊報酬是以「業務
          推廣費」名義支出，且是配給永達公司所屬之各別業
          務員團隊支配，主要用在支付上開租金或相關油料及
          修繕費以及其他業務員團隊之費用支出。
        若其有餘額，其利益則歸屬為業務員團隊之領導者（
          例如區經理）。因此論之實質，此等「業務推廣費」
          實為業務員團隊領導人之報酬，而且具有「執行業務
          報酬」之特徵。
        又鑑於車輛折舊快速之實證特徵，車輛之使用租賃契
          約，通常隱含分期付款買賣車輛之經濟實質，租期屆
          至後，出租人只要付出少許尾款，即可取得車輛所有
          權。因此若永達公司真正將車輛之使用視為員工提供
          勞務過程中之必要成本費用，而非勞務報酬之一部，
          因其不用考量員工之勞務報酬期待，絕不會使用租車
          此等高成本之方式來無故增加自己之營業成本金額，
          只有當永達公司考量到其員工之勞務報酬期待，才會
          將車輛之提供與員工之工作績效連結，此時基本上已
          是從績效激勵觀點提出之勞務報酬，而非純粹支援員
          工業務活動之營業費用。
        至於永達公司或其職員有無幫助其員工逃漏稅捐之刑
          事案件，其事實認定，在本院上開論理基礎下，對此
          項費用支出在所得稅法之定性，沒有任何作用，其對
          本案之勝負判斷不具任何參考價值，爰併此敘明如上
          。
    2.而依所得稅法第89條第1 項第2 款之規定，不問是「薪資
      」或是「執行業務報酬」，為該項給付之團體（即本案中
      之永達公司）之事業負責人均有扣繳義務。是以不問上開
      支付予永達公司員工之報酬性質為薪資或執行業務報酬，
      原告均有依法扣繳之義務，原告未依法扣繳，被告在此規
      範基礎下對其為補扣繳之行政處分，即屬合法有據。
    3.至於裁罰部分，由於永達公司支付予員工之上開報酬，在
      性質上為勞務報酬極其明確（即使內含對員工招攬業務活
      動之支援作用，但仍可從社會常識之角度輕易判斷，其屬
      毛額型之勞務報酬），社會一般正常人均可輕易做出評價
      及判斷，原告稱：「該項給付性質上純粹為永達公司之費
      用，與勞務報酬無關」云云，核與常情有違，自非可採，
      無從解免其違反扣繳義務之違章責任。
  (三)總結以上所述，本案被告所為之補扣繳及裁罰處分並無違法
    ，訴願決定予以維持亦無違誤，原告訴請撤銷原處分，自非
    有據，應予駁回。
五、據上論結，本件原告之訴為無理由，依行政訴訟法第98條第
    1 項前段，判決如主文。
中    華    民    國    99    年    4     月    29    日
                    臺北高等行政法院第六庭
                              審判長法  官  闕  銘  富
                                    法  官  林  育  如
                                    法  官  帥  嘉  寶
上為正本係照原本作成。
如不服本判決，應於送達後20日內，向本院提出上訴狀並表明上
訴理由，如於本判決宣示後送達前提起上訴者，應於判決送達後
20日內補提上訴理由書（須按他造人數附繕本）。
中    華    民    國    99    年    4     月    29    日
                                    書記官  陳  可  欣


司法院資訊處製作；財團法人民間司法改革基金會備份。
